【裁判字號】    98,台上,1954
【裁判日期】    980409
【裁判案由】    偽造文書
【裁判全文】
最高法院刑事判決            九十八年度台上字第一九五四號
上  訴  人  台灣高等法院高雄分院檢察署檢察官
被      告  甲○○
            乙○○
上列上訴人因被告等偽造文書案件，不服台灣高等法院高雄分院
中華民國九十五年七月二十五日第二審更審判決（九十五年度上
更(一)字第一四七號，起訴案號：台灣高雄地方法院檢察署九十年
度偵字第一二九六二號），提起上訴，本院判決如下：
    主  文
原判決撤銷，發回台灣高等法院高雄分院。
    理  由
本件原判決以公訴意旨略稱：被告甲○○係高雄市○○區○○路
十八號瑞記工業股份有限公司（下稱瑞記公司）負責人，與被告
乙○○為夫妻關係，二人共同基於意圖為自己不法所有及行使偽
造文書之犯意聯絡，於民國八十八年三月二十九日，趁渠等擔任
瑞記公司之重要幹部職務之機會，利用不知情之公司會計利余素
鑾，先行偽造告訴人丙○○（係甲○○之弟）名義為出讓人之股
份轉讓書二份，並盜蓋告訴人留存在公司之印章，持以辦理公司
股票轉讓登記及申報證券交易稅而行使之，將告訴人所有瑞記公
司股份總計六十萬股，在未經告訴人同意之情況下，以變易持有
為所有之意思，予以侵吞入己，足以生損害於丙○○，嗣因財政
部南區國稅局（下稱南區國稅局）發函通知告訴人繳納贈與稅時
始為告訴人所知悉，因認被告等均涉犯刑法第二百十六條、第二
百十條之行使偽造私文書及同法第三百三十六條第二項之業務侵
占罪嫌云云。但經原審審理結果，認為不能證明被告等犯罪，因
而維持第一審諭知被告等均無罪之判決，駁回檢察官在第二審之
上訴。固非無見。
惟按：客觀上為法院認定事實及適用法律基礎之證據，雖已調查
而其內容尚未明瞭者，即與未經調查無異，如遽行判決，仍屬應
於審判期日調查之證據而未予調查之違法。原判決認被告等並無
上揭被訴之行使偽造私文書等犯行，係以告訴人於股份轉讓前，
曾與甲○○在瑞記公司辦公室內談論股份過戶事宜，股份過戶後
，告訴人即於八十八年九月間，將其在華南商業銀行籬仔內分行
帳號000000000000號帳戶之存摺交付甲○○使用，被告等並自八
十八年九月二十三日起至八十九年三月二十日止陸續匯款至告訴
人之上開帳戶內，其間告訴人偕同甲○○前往領取帳戶內款項，
有告訴人、被告等之供述，證人利余素鑾之證詞，及卷附該帳戶
之存款往來明細表、存款憑條等在卷足憑，足證被告等係經告訴
人事前同意而為股份之轉讓等情，為其主要論據。然查：(一)、依
卷附南區國稅局復查決定書（八十九年十月三十一日南區國稅法
字第八九０七六一四四號，聲請人丙○○）所載，本件股份轉讓
，係因南區國稅局發現告訴人與被告等雙方係二等親關係，經以
八十八年九月九日南區國稅高縣審字第八八○三八八七二號函，
通知告訴人於文到十日內補申報贈與稅或提供非贈與之文件，但
逾期未申報，至同年月二十七日始提出股票買賣合約書及被告等
電匯新台幣（下同）一千五百萬元至告訴人上揭帳戶之匯款單、
支票等作為支付價金之證明，因其等支付價金之行為均在上開通
知申報函之後，乃未獲採信等情，有南區國稅局上開南區國稅高
縣審字第八八○三八八七二號函、復查決定書、八十八年度贈與
稅行政救濟決定應補退稅額通知書在卷可稽（附於隨卷外放之南
區國稅局高雄縣分局贈與稅案影印卷內）。參以告訴人之代理人
游雪莉律師於偵查中陳稱：「是事後做資金往來資料，是要將（
之）提供給國稅局請求撤銷課徵贈與稅，這就是假資金往來」等
語（見第一二九六二號偵查卷第六０頁反面），上揭告訴人交付
帳戶之存摺予甲○○使用，及被告等匯款至告訴人上開帳戶內之
行為，均係在南區國稅局通知提供證明文件之後，是否係被告等
於事後配合告訴人，以應付稅務機關之查核所為，而與其等間股
份轉讓之對價原屬無關，即非無疑。實情如何？原審未斟酌上開
卷內資料，詳為勾稽慎斷，竟憑告訴人交出存摺及被告等有匯款
之事實，執為被告等有利認定之依據，自嫌速斷。(二)、上開南區
國稅高縣審字第八八○三八八七二號函係寄至高雄市○○區○○
路一八號，即被告等之住址，有卷附該掛號郵件收件回執可稽（
附於上揭贈與稅案影印卷內），甲○○於原審亦供稱：「（上揭
南區國稅局第八八○三八八七二號函是否你收的？住所係寫何處
？）是的，住所係寫公司的。」「（八十八年九月二十七日以告
訴人之名義函覆南區國稅局高雄縣分局，該函是否你函覆的？）
這應該是我答覆國稅局說我們是正常的買賣股份，所以不應該來
我們公司課稅。我不知道告訴人是否知道。」等語（見原審上訴
卷第一０八、一０九頁）。倘告訴人與被告等間確有本件交易價
額高達三千六百萬元之股份買賣行為，對於各項稅負應由何人或
如何分配負擔，衡情應由雙方研商妥為決定，始免生糾葛。而依
卷附證券交易稅一般代徵稅額繳款書所載，分別係以乙○○名義
繳納證券交易稅三十三萬二千四百三十三元，甲○○繳納六萬四
千八百元（見第一二九六二號偵查卷第二二、二五頁），似由被
告等繳納證券交易稅，且係甲○○逕以告訴人名義函覆稅務機關
之查核，已違常理。且徵之被告等係於稅務機關發現並通知補具
證明文件後，始為上揭之匯款等動作，如確為其等所述告訴人因
財務困窘而出售股份之情，又何以不需於股份轉讓後即行付款？
在在未臻明瞭。其間究竟有何隱情，攸關認定告訴人曾否同意轉
讓股份，及被告等有無被訴之偽造文書等犯行，併難謂為無查明
之必要。原審未遑調查釐清，即遽行判決，自嫌調查職責未盡。
以上或為上訴意旨所指摘，或為本院得依職權調查之事項，應認
原判決仍有撤銷發回更審之原因。
據上論結，應依刑事訴訟法第三百九十七條、第四百零一條，判
決如主文。
中    華    民    國  九十八  年    四    月    九    日
                      最高法院刑事第九庭
                          審判長法官  邵  燕  玲
                                法官  李  伯  道
                                法官  孫  增  同
                                法官  李  英  勇
                                法官  許  錦  印
      本件正本證明與原本無異
                                      書  記  官
中    華    民    國  九十八  年    四    月   十三   日
                                                      Ｑ


司法院資訊處製作；財團法人民間司法改革基金會備份。
